【裁判字號】    99,判,1230
【裁判日期】    991118
【裁判案由】    退職金
【裁判全文】
最  高  行  政  法  院  判  決
                                      99年度判字第1230號
上  訴  人  黃良慶
被 上訴 人  臺灣臺北少年觀護所
代  表  人  邱文禎
訴訟代理人  蘇清文  律師  （兼送達代收人）
            張馻哲  律師
上列當事人間退職金事件，上訴人對於中華民國98年4月2日臺北
高等行政法院96年度訴字第3597號判決，提起上訴，本院判決如
下：
    主  文
上訴駁回。
上訴審訴訟費用由上訴人負擔。
    理  由
一、被上訴人之代表人原為張啟賜，民國98年7月16日改由邱文
    禎擔任，此有被上訴人提出之法務部令足稽，茲據新任代表
    人具狀承受訴訟，核無不合，應予准許。
二、緣上訴人原任被上訴人所屬政風室主任，經銓敘部核定自93
    年7月5日起自願退休生效。上訴人以其曾自58年9月11日起
    至60年8月31日止及63年10月28日起至68年2月23日止，於海
    軍第一造船廠（嗣歸併至海軍左營後勤支援指揮部）鉗工場
    擔任鉗工（屬技工身分），乃申請核發退休前曾任工友（技
    工）年資之退職金，經被上訴人轉請行政院人事行政局（下
    稱人事行政局）釋疑後，以93年10月7日北觀總字第093
    0400565號函復略以：上訴人該段擔任鉗工年資係屬編制外
    人員，故尚無法依規定核給退職金；嗣上訴人於96年3月12
    日再提出申請，被上訴人以96年3月21日北觀總字第0960000
    789號函復已於93年10月7日函釋在案，故不予受理；上訴人
    復於96年3月28日就同一事件再提出申請，被上訴人再以96
    年4月17日以北觀總字第0960000959號函（下稱96年4月17日
    函）復略以：請逕向權責機關申訴及取得事證，以避免浪費
    行政資源，並於說明欄重申本件93年10月7日及96年3月21日
    已明確答覆在案云云。上訴人提起訴願，經訴願機關以該96
    年4月17日函並非行政處分而為不受理之決定，上訴人遂提
    起行政訴訟。
三、上訴人於原審起訴主張：(一)上訴人自58年9月11日起任職海
    軍第一造船廠評價雇用技術員至60年8月17日離職，60年8月
    18日至62年8月17日徵服兵役，63年10月28日返廠復補至68
    年2月23日離職，離職時均未支領退職金；上開年資依國防
    部海軍總司令部91年10月17日挹勤字第6571號書函（下稱
    海總91年10月17日函），軍職年資依國軍編制外或臨時聘雇
    人員年資准予併計公職退休查註作業規定（下稱查註作業規
    定），得採計1年8月19日（即58年9月11日至60年5月29日止
    ）、義務役軍職年資2年，合計年資為3年8月19日；又依銓
    敘部93年6月10日部退二字第0932377999號函說明三備註(五)
    明示上訴人退休事實表列於國防部海軍第一造船廠擔任聘僱
    人員服務期間技工身分未予合併，採計軍職年資僅有2年義
    務役年資。則依行政院以88年11月25日以台88人政給字第21
    1328號函檢送之「工友依法改任適用事務管理規則之機關學
    校編制內職員後，依公務人員退休法辦理退休，其曾任工友
    年資之處理原則」（下稱處理原則）、法務部93年4月13日
    法總決字第09300146631號函（下稱法務部93年4月13日函）
    、查註作業規定，上訴人自得請求被上訴人就上開年資為准
    予給付工友年資退職金之行政處分。(二)按「國軍聘雇人員管
    理規則」第7條第1項第5款規定，上訴人為第5類工廠雇工（
    指從事軍事工廠生產工作或修護保養工作者），又依「國軍
    評價雇用人員管理準則」附表三國軍評價雇用人員工資點表
    規定，上訴人初任職時以6等1級進用，離職時為9等1級，薪
    點（月薪）為350點，上訴人既有職等、晉階、升遷、薪點
    （月薪）制度之適用，足證上訴人為編制內人員。又依上訴
    人任職海軍第一造船廠契約書、65年12月1日技徒訓練班結
    業證書、技工保證書規定附則經核准正式雇用後必須在廠服
    務一年否則本人或保證人須賠償及繳還最近在職3個月之工
    資及主副食眷糧等，可證上訴人必為正式人員，才得支領正
    常工資及主副食眷糧。另依國軍隨營補習教育實施辦法第2
    條第3款規定，各工廠編制內之技術員工「含技術訓練生」
    ，上訴人參加國軍隨營補習教育，自屬編制內人員。且上訴
    人離職係因轉任適用「事務管理規則」之機關編制內職員，
    依法退休，原任技工（工友）年資自得併計請領技工（工友
    ）退職金。(三)按事務管理規則（於94年6月29日廢止）第367
    條規定「工友請領退休金之權利，自退休之次月起，因5年
    間不行使而消滅。」，上訴人於93年7月5日奉准退休，銓敘
    部以93年6月10日函審定退休年資為26年9個月，上訴人於96
    年10月24日時效期間內，檢據相關事證資料申請核發退休前
    曾任工友（技工）年資退職金，於法並無不合。訴願機關認
    被上訴人所為96年4月17日函屬觀念通知，而為訴願不合法
    之訴願決定，亦屬有誤等語，求為「撤銷訴願決定及原處分
    （被上訴人96年4月17日函），被上訴人應作成准予給付上
    訴人工友年資退職金之行政處分」之判決。
四、被上訴人則以：(一)上訴人與海軍第一造船廠間應成立民法僱
    傭關係，就其曾任鉗工身分所生請領退職金等爭議，顯係私
    法糾紛，行政法院無審判權，上訴人之訴顯不合法。(二)上訴
    人就年資之核定，已對銓敘部提起行政訴訟且敗訴確定（原
    法院94年度訴字第39號、本院96年度判字第1330號判決），
    依行政訴訟法第213條規定，關於年資核定之訴訟標的法律
    關係已生既判力，上訴人就年資核定之同一事項不得再行訴
    訟。(三)被上訴人96年4月17日函係表明上訴人所為之申請事
    項，被上訴人已於93年10月7日及96年3月21日明確答覆在案
    ，該函對上訴人未產生任何法效果，應屬觀念通知而非行政
    處分，上訴人對之提起行政訴訟，顯非合法。(四)依銓敘部組
    織法第6條規定，有關公務員年資之認定，屬銓敘部之法定
    職權。上訴人主張其曾任海軍第一造船廠鉗工場技工年資應
    併入退休年資部分，並非被上訴人所能核定，上訴人對被上
    訴人提起課予義務訴訟，主張被上訴人應為審查並核給退職
    金，應為無理由等語，資為抗辯。
五、原審斟酌全辯論意旨及調查證據之結果，以：(一)被上訴人96
    年4月17日函雖未就上訴人申請之事項直接為准駁，但依該
    函主旨及說明欄所述內容，足認其有否准之意思，自屬行政
    處分，本件應就實體上之法律關係即上訴人請求給付其任海
    軍第一造船廠鉗工場擔任鉗工（屬技工身分）服務期間之退
    職金是否有據為審理。(二)依海軍左營後勤支援指揮部（海軍
    第一造船廠嗣後併入）91年2月4日（91）抱廠字第0749號附
    件（即服務年資查證回覆表）、海總91年1月23日函、國防
    部海軍總司令部93年5月27日海務字第0930002929號函（下
    稱海總93年5月27日函）、93年8月27日海務字第0930005002
    號函（下稱海總93年8月27日函）、上訴人退伍令等綜合觀
    之，上訴人自56年12月15日至58年8月31日於海軍第一造船
    廠汽機科技徒訓練班第11期汽機科受訓，受訓期間係技徒（
    名稱為「技訓生」），非正式員工，受訓時期非服務期間。
    至於海軍第一造船廠鉗工廠擔任鉗工期間（自58年9月11日
    至60年8月17日、63年10月28日至68年2月28日止），職稱為
    「雇用技術員」，係依「國軍聘雇人員管理規則」進用，屬
    編制外人員，依規定不發退遣金；又上訴人68年3月2日係自
    行請辭而離職，依海軍造船廠技工服務規則第11條、海軍造
    船廠技工管理作業守則第21條，概不發給資遣費。(三)上訴人
    於93年7月5日退休（生效）前，係任職於被上訴人，而被上
    訴人所屬公務人員退休給與固由銓敘部職掌；然本件上訴人
    係請求其68年2月28日自辭離職前擔任職海軍第一造船廠工
    友（技工）年資之退職金，則上訴人得否以被上訴人為請求
    對象，本有可議。且技工、工友是否符合請領退職金條件屬
    人事行政局權責，上訴人退休時得否領取公務人員退休給與
    ，與本件能否領取退職金係屬二事，是以被上訴人主張公務
    員年資之認定係銓敘部之法定職權，非其所能核定，非全然
    無據。故本件自應就上訴人是否得適用事務管理規則為探討
    。(四)行政院88年11月25日函附處理原則之背景，係因72年4
    月29日修正之事務管理規則，僅針對已任職5年以上工友，
    如考上公職者而轉任職員可辦理工友年資部分之退職領取退
    職金為解釋，而72年4月28日前具相同情形者並無適用該規
    則，行政院基於恩惠性乃制定該處理原則，但其適用對象仍
    僅限於機關學校編制內之工友（含技工、駕駛），若非編制
    內之工友，自無適用該處理原則；再人事行政局93年9月24
    日局給字第0930028873號書函說明，上訴人擔任海軍第一造
    船廠鉗工廠服務期間之『技工』身分，係屬編制外人員，依
    規定不發退遣費。」，可知本件與事務管理規則、行政院88
    年11月25日函附處理原則無關。至上訴人請求調取當時海軍
    第一造船廠技徒訓練班招訓簡章乙節，因與本件之爭執無涉
    ，爰不予調查等語，資為論據。因將訴願原決定及原處分均
    予維持，駁回上訴人在原審之訴。
六、本院查：
  (一)按「法官有下列情形之一者，應自行迴避，不得執行職務：
    一有民事訴訟法第32條第1款至第6款情形之一。二曾在中央
    或地方機關參與該訴訟事件之行政處分或訴願決定。三曾參
    與該訴訟事件相牽涉之民刑事裁判。四曾參與該訴訟事件相
    牽涉之公務員懲戒事件議決。五曾參與該訴訟事件之前審裁
    判。六曾參與該訴訟事件再審前之裁判。但其迴避以一次為
    限。」、「依法律或裁判應迴避之法官參與裁判者，當然違
    背法令」，行政訴訟法第19條、第243條第2項第3款分別定
    有明文。查，參與原判決之許瑞助法官雖參與上訴人於原法
    院另案之94年度訴字39號事件之判決，然其情形與上述法官
    應迴避之要件不同，上訴人主張其屬依法應迴避卻參與裁判
    致違背法令，顯然誤解。
  (二)本件上訴人原任被上訴人所屬政風室主任，經銓敘部核定自
    93年7月5日起自願退休生效。上訴人以其58年9月11日起至6
    0年8月31日止及63年10月28日起至68年2月23日止，服務於
    海軍第一造船廠擔任鉗工（屬技工身分），申請核發退休前
    曾任工友（技工）年資之退職金，被上訴人轉請人事行政局
    釋疑後，以93年10月7日北觀總字第0930400565號函復上訴
    人，其擔任鉗工年資係屬編制外人員，故依規定無法核給退
    職金；上訴人於96年3月12日又提出申請，被上訴人以96年3
    月21日北觀總字第0960000789號函復已於93年10月7日函釋
    在案，故不予受理；上訴人復於96年3月28日就同一事件提
    出申請，被上訴人再以96年4月17日函復略以：請逕向權責
    機關申訴及取得事證，以避免浪費行政資源，並於說明欄重
    申本件93年10月7日及96年3月21日已明確答覆在案等情，乃
    原審經依調查證據行言詞辯論後依法認定之事實，復為兩造
    所不爭。
  (三)經查，行政處分一旦生效即對當事人產生拘束力，如因法定
    救濟期間經過、或相對人提起救濟被駁回確定、或相對人自
    始拋棄救濟者，更具有不可爭性，此所謂之形式上確定力；
    除非有合乎行政程序再開之法定要件，不容相對人對已確定
    之處分復為爭執。本件上訴人訴請將其58年9月11日起至60
    年8月31日止及63年10月28日起至68年2月23日止擔任海軍第
    一造船廠鉗工之年資，併計公務人員退休年資乙節，經原法
    院以94年度訴字39號判決駁回，並經本院以96年度判字第13
    30號判決維持而告確定。另上訴人於93年6月15日簽請被上
    訴人將其58年9月11日起至60年8月31日止及63年10月28日起
    至68年2月23日止之系爭年資核付退職金，既經被上訴人以
    93年10月7日北觀總字第0930400565號函否准，且因上訴人
    未提起行政救濟而告確定，依上述說明，上訴人自不得再為
    爭議。雖上訴人於96年3月12日、96年3月28日分別再行申請
    ，然觀之其提出之申請狀內所載內容，其主旨均為「申復請
    核發…退休前曾任工友（技工）年資退職金…」（見原處分
    卷第8頁、第44頁），顯與上訴人93年6月15日簽請而經被上
    訴人以93年10月7日北觀總字第0930400565號函否准之請求
    相同，上開請求未見上訴人提出新事實及新證據，被上訴人
    所為96年3月21日北觀總字第0960000789號及96年4月17日函
    ，分別記載：已於93年10月7日函復故不予受理；或除重申
    已於93年10月7日及96年3月21日明確答覆外，請上訴人逕向
    權責機關申訴及取得事證，以避免浪費行政資源各等語。查
    其其內容僅在表明上訴人係重複請求，被上訴人業已答覆故
    不再為處理之意思，性質上應為重複處分而屬觀念通知，上
    訴人對之再提起行政訴訟，核屬行政訴訟法第107條第1項第
    10款之起訴不備其他要件之情事，原審本應以裁定駁回，卻
    以上訴人之訴無理由而判決駁回，雖有未洽，然其結果並無
    二致，仍應維持。上訴論旨，指摘原判決違背法令，求予廢
    棄，為無理由，應予駁回。至上訴意旨所述其餘各節，係屬
    上訴人58年9月11日起至60年8月31日止及63年10月28日起至
    68年2月23日止之年資得否併計年資核付退職金之實體爭議
    ，毋庸另為審究，併予敘明。
七、據上論結，本件上訴為無理由。依行政訴訟法第255條第1項
    、第98條第1項前段，判決如主文。
中    華    民    國    99    年    11    月    18    日
                    最高行政法院第七庭
                        審判長法官  藍  獻  林
                              法官  廖  宏  明
                              法官  張  瓊  文
                              法官  姜  素  娥
                              法官  林  文  舟

以  上  正  本  證  明  與  原  本  無  異
中    華    民    國    99    年    11    月    18    日
                              書記官  賀  瑞  鸞

司法院資訊處製作；財團法人民間司法改革基金會備份。
